ACORDAO-COMPLETO-2451263

ACÓRDÃO 37/2021 ATA 1/2021 - SEGUNDA CÂMARA

VISTOS, relatados e discutidos estes autos em que se analisam dois atos de concessão de aposentadoria emitidos pela Secretaria de Editoração e Publicação do Senado Federal, em benefício dos Srs. Manoel Ricardo da Silva e Sinézio Justen da Silva, que ocuparam, respectivamente, os cargos de Técnico de Indústria Gráfica Legislativa e de Técnico Legislativo naquele órgão.
ACORDAM os Ministros do Tribunal de Contas da União, reunidos em Sessão da 2ª Câmara, ante as razões expostas pelo Relator, e com fulcro nos incisos III e IX do art. 71 da Constituição Federal e nos arts. 1º, inciso V, e 39, inciso II, da Lei 8.443/1992, c/c o art. 259, inciso II, do Regimento Interno/TCU, em:
9.1. considerar legal o ato de concessão de aposentadoria em favor do Sr. Manoel Ricardo da Silva, concedendo-lhe o respectivo registro; 
9.2. considerar ilegal a concessão de aposentadoria em favor do Sr. Sinézio Justen da Silva, negando registro ao correspondente ato; 
9.3. dispensar o ressarcimento das quantias indevidamente recebidas de boa-fé pelo Sr. Sinézio Justen da Silva, consoante o disposto no Enunciado 106 da Súmula da Jurisprudência do TCU;
9.4. determinar à Secretaria Especial de Editoração e Publicação do Senado Federal que:
9.4.1. no prazo de 15 (quinze) dias, a contar da ciência desta Deliberação, abstenha-se de realizar pagamentos referentes à parcela indevida da rubrica "opção", sujeitando-se a autoridade administrativa omissa à responsabilidade solidária, nos termos do art. 262, caput, do Regimento Interno/TCU;
9.4.2. dê ciência, no prazo de 15 (quinze) dias, a contar do recebimento da notificação deste Acórdão, do inteiro teor desta Deliberação ao Sr. Sinézio Justen da Silva, encaminhando a este Tribunal, no prazo de 30 (trinta) dias, comprovante da referida ciência;
9.4.3. alerte o interessado de que o efeito suspensivo proveniente da interposição de possíveis recursos perante o TCU não o exime da devolução dos valores percebidos indevidamente após a respectiva notificação, caso os recursos não sejam providos;
9.5. esclarecer ao órgão de origem que o novo ato de concessão a ser emitido deve estar livre da irregularidade indicada neste processo e ser submetido a este Tribunal, nos termos da Instrução Normativa/TCU 78/2018.

Atos de concessão de aposentadoria emitidos por secretaria do Senado Federal, em benefício de ex-servidores daquela casa legislativa.

Segunda Câmara

Secretaria Especial de Editoração e Publicação do Senado Federal.

3. Interessados: Manoel Ricardo da Silva (XXX.360.111-XX) e Sinézio Justen da Silva (XXX.431.791-XX).

13.1. Ministros presentes: Bruno Dantas (Presidente), Augusto Nardes, Aroldo Cedraz e Raimundo Carreiro.
13.2. Ministros-Substitutos presentes: Marcos Bemquerer Costa (Relator) e André Luís de Carvalho.

MARCOS BEMQUERER

Adoto como Relatório, com os pertinentes ajustes de forma, a instrução da Secretaria de Fiscalização de Pessoal - Sefip, por meio da qual a concessão de aposentadoria objeto destes autos foi assim analisada (peças 6 e 7) : 
"EXAME TÉCNICO
Exame das constatações
3.	A seguir, analisar-se-á, para cada interessado, o respectivo ato de aposentadoria.
Em relação ao Sr. MANOEL RICARDO DA SILVA	
4.	Em análise do ato objeto destes autos, verifica-se que o interessado foi inativado em 15/08/1998, com proventos proporcionais, computados mais de 33 anos de tempo de atividade.
5.	Em análise das rubricas salariais cadastradas no ato e dos proventos percebidos (peça 2) , constata-se o pagamento cumulado de 'quintos' e 'opção', situação que é vedada pela Jurisprudência desta Corte, conforme decisum abaixo mencionado:
Acórdão 465/2020-TCU-Segunda Câmara (Aposentadoria, Relator Ministra Ana Arraes) 
Pessoal. Aposentadoria. Vantagem opção. Quintos. Aposentadoria-prêmio. Acumulação. Vedação. 
É vedada a acumulação da vantagem prevista no caput do art. 193 (incorporação na aposentadoria do valor do cargo em comissão ou da função de confiança) com a do art. 192 (aposentadoria-prêmio) ou, ainda, com a do art. 62 (quintos) , todos da Lei 8.112/1990, ressalvado apenas o direito de opção por uma das vantagens (para o servidor que implementou os requisitos de aposentadoria antes da EC 20/1998) , previsto no art. 193, § 2º, da mesma lei, o qual se referia à possibilidade de o servidor escolher um entre os diferentes institutos mencionados no artigo. Esse direito não se confunde com o termo 'opção' a que s e refere o art. 2º da Lei 8.911/1994 ou o art. 18, § 2º, da Lei 11.416/2006, que dizem respeito à forma de calcular a remuneração do servidor efetivo investido em cargo em comissão ou função de direção, chefia e assessoramento
6.	Destarte, resta propor a ilegalidade do ato, em virtude de pagamento indevido.
Em relação ao Sr. SINÉZIO JUSTEN DA SILVA
7.	Em análise, verifica-se que o interessado foi inativado em 28/08/2003. No ato, os proventos estão concedidos de forma proporcional (80%) .
8.	Em análise das rubricas salariais cadastradas no ato e dos proventos percebidos (peça 2) , constata-se o pagamento cumulado de 'quintos' e 'opção', situação que é vedada pela Jurisprudência desta Corte, conforme disposto no item 5 desta instrução.
9.	Destarte, resta propor a ilegalidade do ato, em virtude de pagamento indevido.
CONCLUSÃO
11. Será proposto que os atos sejam apreciados pela ilegalidade, em virtude da constatação de pagamento cumulado de 'quintos' e 'opção'.
12. Registre-se ainda que a análise do presente feito observou o regramento inscrito na Resolução TCU 315/2020, e que os atos concessórios completarão 5 (cinco) anos de ingresso nesta Corte em 21/12/2020 e 04/02/2021.
PROPOSTA DE ENCAMINHAMENTO
13. Ante o exposto, propõe-se:
a) considerar ilegal e recusar registro aos atos abaixo nominados, com base nos arts. 71, inciso III, da Constituição Federal, 1º, inciso V, e 39, inciso II, da Lei 8.443/1992 e 260, § 1º, do Regimento Interno do Tribunal de Contas da União (TCU) ;
- MANOEL RICARDO DA SILVA, CPF XXX.360.111-XX, ato número 30094500-04-2009-000130-8 (inicial) ;
- SINÉZIO JUSTEN DA SILVA, CPF XXX.431.791-XX, ato número 30094500-04-2010-000021-0 (inicial) .
b) dispensar a devolução dos valores indevidamente recebidos até a data da ciência da SECRETARIA ESPECIAL DE EDITORAÇÃO E PUBLICAÇÃO DO SENADO FEDERAL do Acórdão que vier a ser proferido, com base no Enunciado 106 da Súmula da Jurisprudência do TCU;
c) determinar à SECRETARIA ESPECIAL DE EDITORAÇÃO E PUBLICAÇÃO DO SENADO FEDERAL, com base no art. 45 da Lei 8.443/1992 e no art. 4º, inciso I, da Resolução TCU 315/2020, que:
c.1) faça cessar os pagamentos decorrentes dos atos impugnados, comunicando ao TCU, no prazo de quinze dias, as providências adotadas, nos termos dos art. 262, caput, do Regimento Interno do TCU, 8º, caput, da Resolução - TCU 206/2007;
c.2) cadastre novos atos, livres das irregularidades apontadas, submetendo-os ao TCU no prazo de trinta dias, nos termos dos arts. 262, § 2º, do Regimento Interno do TCU e 19, § 3º, da Instrução Normativa - TCU 78/2018; 
c.3) informe aos interessados o teor do Acórdão que vier a ser prolatado, encaminhando ao TCU, no prazo de trinta dias, comprovante da data de ciência pelo respectivo interessado, nos termos do art. 4º, § 3º, da Resolução - TCU 170/2004, alertando-os de que o efeito suspensivo proveniente de eventual interposição de recurso não os exime da devolução dos valores indevidamente percebidos após a notificação, em caso de não provimento desse recurso."
2.	O Ministério Público junto ao TCU, representado pela Procuradora-Geral Cristina Machado da Costa e Silva (peça 8) , divergiu parcialmente do encaminhamento proposto pela Sefip, com base nas ponderações a seguir transcritas:
"4. A cumulação de quintos com opção de função é matéria que já envolveu intensos debates na Corte de Contas, iniciando-se com a Decisão Plenária n.º 481/1996, a qual reconheceu o direito de carrear para a inatividade a opção de função aos servidores que tenham incorporado pelo menos um quinto da referida função. Posteriormente, adveio a Decisão Plenária n.º 844/2001, a qual declarou a nulidade da Decisão n.º 481/1996 - Plenário - e fixou entendimento sobre a impossibilidade de pagamento cumulativo da opção e de quintos, além de determinar a revisão dos atos que concederam a opção de função na inatividade (item 8.5 da Decisão Plenária n.º 844/2001) .
5.	Contra a Decisão n.º 844/2001 - Plenário - foram interpostos pedidos de reexame, analisados pela Decisão Plenária n.º 565/1997 e, em relação a esta deliberação, foram apresentados embargos de declaração, os quais foram analisados pelo Acórdão 2076/2005-TCU-Plenário, que em seu item 9.3.2 modulou os efeitos da Decisão n.º 844/2001, no sentido de que:
'9.3.1. é assegurada na aposentadoria a vantagem decorrente da opção, prevista no art. 2º da Lei nº 8.911/94, aos servidores que, até a data de 18 de janeiro de 1995, tenham satisfeito os pressupostos temporais estabelecidos no art. 193 da Lei 8.112/90, ainda que sem os requisitos para aposentação em qualquer modalidade;
9.3.2. em atenção aos princípios da segurança jurídica, da boa-fé e da isonomia, a determinação constante do item 8.5 da Decisão nº 844/2001 - Plenário - TCU, com a redação dada por este Acórdão, não se aplica aos atos de aposentadoria expedidos com base no entendimento decorrente das Decisões nº s 481/1997 - Plenário e 565/1997 - Plenário, e já publicados no órgão de imprensa oficial até a data da publicação da Decisão nº 844/2001 - Plenário (DOU de 25/10/2001) ';
6.	Recentemente, foi exarado o Acórdão n.º 1.599/2019, por meio do qual o Pleno trouxe nova posição sobre a parcela de opção de função na inatividade e decidiu, no item 9.4 da deliberação:
'9.4. firmar entendimento de que é vedado o pagamento das vantagens oriundas do art. 193 da Lei 8.112/1990, inclusive o pagamento parcial da remuneração do cargo em comissão ('opção') , aos servidores que implementaram os requisitos de aposentadoria após 16/12/1998, data de publicação da Emenda Constitucional 20, que limitou o valor dos proventos à remuneração do cargo efetivo no qual se deu a aposentadoria'.
7.	Em relação ao ato de aposentadoria de Manoel Ricardo da Silva, observa-se que o interessado se aposentou voluntariamente com proventos proporcionais ao tempo de contribuição a partir de 15/08/1998, portanto antes do advento da Emenda Constitucional n.º 20/1998. Além disso, o ato concessório foi publicado no Diário Oficial da União em 15/08/1998, quando ainda vigia o entendimento firmado pela Decisão Plenária n.º 481/1996 - Plenário (peça n.º 3) .
8.	Entendemos que está correta a cumulação de quintos com a opção de função no caso concreto, à luz do que dispõe o Acórdão 1599/2019-TCU-Plenário, razão pela qual consideramos improcedente a irregularidade apontada pela Sefip no ato de peça n.º 3. É legal, pois, a concessão.
9.	Em relação à concessão de peça n.º 4, relativa ao inativo Sinézio Justen da Silva, aposentado a partir de 28/08/2003, após a vigência da Emenda Constitucional n.º 20/1998, compreendemos correta a proposição de ilegalidade e negativa de registro, ante as razões apresentadas pela unidade técnica.
10.	Por todo o exposto, com as vênias de estilo por divergir parcialmente do encaminhamento proposto pela Sefip às peças n.ºs 6 e 7, esta representante do Ministério Público de Contas propõe ao Tribunal que:
	10.1. considere legal e ordene o registro do ato de peça n.º 3, relativo à aposentadoria de Manoel Ricardo da Silva (CPF n.º XXX.360.111-XX) ;
	10.2. aprecie o ato concessório de Sinézio Justen da Silva (CPF n.º XXX.431.791-XX) - peça n.º 4, pela ilegalidade, com a consequente negativa de registro, além de serem determinadas as providências constantes do item 13 da instrução de peça n.º 6."
É o Relatório.

não há.

Procuradora-Geral Cristina Machado da Costa e Silva.

PESSOAL. APOSENTADORIA. RECEBIMENTO DE PROVENTOS EM VALOR SUPERIOR À REMUNERAÇÃO DO CARGO EFETIVO. VEDAÇÃO CONSTITUCIONAL EXPRESSA. PRECEDENTES DESTE TRIBUNAL. LEGALIDADE DE UM ATO, COM O CORRESPONDENTE REGISTRO, TENDO EM VISTA QUE O INTERESSADO SE APOSENTOU ANTES DO ADVENTO DA EMENDA CONSTITUCIONAL N.º 20/1998. ILEGALIDADE DO OUTRO ATO COM RECUSA DE REGISTRO. DETERMINAÇÕES AO ÓRGÃO DE ORIGEM.

APOSENTADORIA (APOS)

Secretaria de Fiscalização de Pessoal - Sefip.

Em apreciação dois atos de concessão de aposentadoria emitidos pela Secretaria de Editoração e Publicação do Senado Federal, em benefício dos Srs. Manoel Ricardo da Silva e Sinézio Justen da Silva, que ocuparam, respectivamente, os cargos de Técnico de Indústria Gráfica Legislativa e de Técnico Legislativo naquele órgão.
2.	As concessões em análise ocorreram na modalidade voluntária, por tempo de serviço, com proventos proporcionais, calculados com base na última remuneração do cargo em que se deu a inativação, nos termos do art. 40, inciso III, alínea c, da Constituição Federal.
3	As informações constantes do processo indicam que os Srs. Manoel Ricardo da Silva e Sinézio Justen da Silva implementaram os requisitos para se inativar, com proventos, respectivamente, na proporção de 33/35 avos e 28/35.
4.	Submetidos os atos a críticas automatizadas, a Secretaria de Fiscalização de Pessoal - Sefip detectou, em ambos, a cumulação de quintos com opção de função. 
5.	No tocante à aludida inconsistência, os pareceres exarados nos autos pela Sefip (peças 6 e 7) e pelo Ministério Público junto ao TCU (peça 8) são convergentes no sentido da ilegalidade do ato atinente ao Sr. Sinézio Justen da Silva e de sua negativa de registro e divergentes quanto ao ato em favor do Sr. Manoel Ricardo da Silva, o qual é considerado legal pelo Parquet, com consequente  ordenamento de seu registro.
6.	A respeito do quesito "opção" de que cuida o art. 2º da Lei 8.911/1994, reproduzo o art. 40, caput e § 2º, da Constituição Federal, com a redação dada pela EC 20/1998, para melhor compreensão da matéria:
"Art. 40 - Aos servidores titulares de cargos efetivos da União, dos Estados, do Distrito Federal e dos Municípios, incluídas suas autarquias e fundações, é assegurado regime de previdência de caráter contributivo, observados critérios que preservem o equilíbrio financeiro e atuarial e o disposto neste artigo. (Redação dada pela Emenda Constitucional nº 20, de 15/12/98) 
 (...) 
§ 2º Os proventos de aposentadoria e as pensões, por ocasião de sua concessão, não poderão exceder a remuneração do respectivo servidor, no cargo efetivo em que se deu a aposentadoria ou que serviu de referência para a concessão da pensão. (Redação dada pela Emenda Constitucional nº 20, de 1998) ."
7.	Percebe-se que a EC 20/1998 traz o regime atuarial e contributivo, reconfigurando o modelo previdenciário do país. Entre as diversas regras que compõem o plexo normativo que concretiza o precitado modelo, consta a proibição dirigida ao servidor inativo de perceber proventos em montante superior ao correspondente à sua remuneração no cargo efetivo em que se deu a aposentadoria.
8.	Noutras palavras, após a edição da EC 20/98, eliminou-se a hipótese de o aposentado, em face do regime atuarial e contributivo previdenciário, receber proventos em valores acima da quantia remuneratória do cargo efetivo.
9.	No caso concreto, como verificou a Sefip, a incorporação da rubrica "opção" aos proventos do Sr. Sinézio Justen da Silva extrapolou o limite em questão previsto na Constituição Federal. 
10.	Nessas situações, a jurisprudência do TCU tem impugnado as concessões de aposentadoria e pensões que afrontam a norma de proibição disciplinada pelo art. 40, caput e § 2º, da Constituição Federal, especialmente quando o servidor atende aos requisitos para aposentadoria somente após a edição da EC 20/1998, consoante o voto condutor do Acórdão 1599/2019-TCU-Plenário (rel. min. Benjamin Zymler) :
"8. De fato, o servidor implementou os requisitos para aposentadoria apenas em 2015, mediante aplicação da regra prevista no art. 2º da EC 47/2005 (redução de um ano de idade para cada ano excedente de contribuição) .
9. Veja-se que nem mesmo mediante contribuição, o valor dos proventos, calculados com base na Lei 10.887/2004, pode superar, no momento da concessão, o valor da última remuneração. Ou seja, os proventos, calculados com base na média da remuneração que serviu de base para as contribuições previdenciárias, não podem superar a remuneração do servidor no cargo no qual se dá a aposentação. Com mais razão ainda é indevido o acréscimo de parcela aos proventos sobre a qual não incidiu contribuição previdenciária. 
10. Portanto indevido o pagamento da parcela 'opção', por violar o § 2º do art. 40 da CF, transcrito." (grifos acrescidos) .
11.	Ao acolher a tese do relator, o Plenário decidiu: 
"9.4. firmar entendimento de que é vedado o pagamento das vantagens oriundas do art. 193 da Lei 8.112/1990, inclusive o pagamento parcial da remuneração do cargo em comissão ('opção') , aos servidores que implementaram os requisitos de aposentadoria após 16/12/1998, data de publicação da Emenda Constitucional 20, que limitou o valor dos proventos à remuneração do cargo efetivo no qual se deu a aposentadoria."
12.	Em consonância com esse entendimento, compulsando o ato concessório em exame, verifico que o ex-servidor somente implementou os requisitos para aposentadoria após a edição da EC 20/1998, razão pela qual não pode receber proventos em valores superiores à remuneração do cargo efetivo, sob pena de infringir o comando expresso do art. 40, caput e § 2º, da Constituição Federal. 
13.	No tocante à percepção da vantagem "quintos/décimos", tendo sido deferidos 10/10 da FC-7, transformada em vantagem pessoal nominalmente identificada, observo que os períodos discriminados de exercício de função comissionada anteriores a 8/4/1998 (peça 4, p. 5) mostram-se suficientes para a incorporação dessa parcela, o que está em consonância com a jurisprudência deste Tribunal.
15.	Nesse contexto, cabe ao Tribunal considerar ilegal a concessão de aposentadoria do Sr. Sinézio Justen da Silva e negar registro ao correspondente ato, aplicando-se a orientação fixada no verbete da Súmula/TCU 106 às parcelas indevidamente recebidas pelo interessado.
16. 	Outrossim, de conformidade com o art. 262 do Regimento Interno/TCU, importa determinar ao órgão de origem que faça cessar o pagamento referente à rubrica "opção", sob pena de responsabilidade solidária da autoridade administrativa omissa. 
17.	Deve-se igualmente determinar ao órgão de origem que comunique o beneficiário sobre a deliberação do Tribunal, alertando-o de que o efeito suspensivo proveniente da interposição de eventuais recursos não o exime da devolução dos valores percebidos indevidamente após a notificação, caso esses não sejam providos. Após, devem ser remetidos ao Tribunal documentos comprobatórios de que o inativo foi cientificado da deliberação desta Corte.
18.	No tocante ao ato de aposentação do Sr. Manoel Ricardo da Silva é importante destacar que os pareceres exarados nos autos pela Secretaria de Fiscalização de Pessoal - Sefip (peças 6 e 7) e pelo Ministério Público junto ao TCU (peça 8) são divergentes, sendo que acerca da "opção" de que trata o art. 2º da Lei 8.911/1994, o Parquet entende que o pagamento dessa vantagem é legal no caso em análise, visto que o ex-servidor se aposentou voluntariamente com proventos proporcionais ao tempo de contribuição em 15/08/1998 (peça 3, p.1) , anteriormente à Emenda Constitucional 20/1998, em consonância, portanto, com o disposto no art. 40, caput e § 2º, da Constituição Federal. 
19.	De fato, a discriminação dos tempos em função comissionada (peça 3, p. 4) indica que o aludido interessado não havia exercido a função comissionada (FC 4) até 19/1/1995, por cinco anos consecutivos ou dez interpolados, de acordo com o previsto no caput do art. 193 da Lei 8.112/1990, o que, em princípio, ensejaria a manutenção da ilegalidade de sua concessão de aposentadoria.
20.	Todavia, cumpre registrar que a Decisão 481/1997 - Plenário possibilitava o cômputo do período de exercício de função ocorrido após 19/1/1995, facultando que o inativo carreasse aos proventos a opção com base na função de maior valor, desde que houvesse incorporado, no mínimo, um quinto (ou décimo) da função de mesmo nível.
21.	Há que se destacar, ainda, que, nada obstante o fato de a Decisão 481/1997 ter sido anulada pela Decisão 844/2001, ambas do Plenário, o Acórdão 2076/2005-TCU-Plenário possibilitou a aplicação do entendimento veiculado naquela primeira deliberação para os atos de aposentadoria expedidos com base nas disposições dela constantes e publicados na imprensa oficial até 25/10/2001 (data de publicação da Decisão 844/2001) .
22.	Considerando que a concessão do Sr. Manoel Ricardo da Silva foi publicada em 15/08/1998 (peça 3, p.1) , antes, portanto, de 25/10/2001, subsome-se o caso do ex-servidor ao entendimento constante do Acórdão 2076/2005-TCU-Plenário sobre a possibilidade de aplicação dos ditames da Decisão 481/1997 - Plenário, devendo-se, desse modo, considerar legal o seu ato de aposentação.  
23.	Diante disso, manifesto minha concordância com a representante do MPTCU, visto que há elementos suficientes indicando a legalidade do ato de aposentadoria do Sr. Manoel Ricardo da Silva, conforme análise empreendida pelo Parquet em seu parecer (peça 8) . 
24.	O TCU deve assinalar, portanto, a legalidade do aludido ato de aposentadoria, concedendo-lhe o respectivo registro.
 	Ante o exposto, manifesto-me por que seja adotada a deliberação que ora submeto a este Colegiado.
TCU, Sala das Sessões, em 26 de janeiro de 2021.
MARCOS BEMQUERER COSTA
Relator